最高法院刑事判決　　　　　　九十四年度台上字第三三二一號
　　上　訴　人　台灣高等法院高雄分院檢察署檢察官
　　被　　　告　甲○○
　　選任辯護人　葉武侯律師
　　　　　　　　黃呈祿律師
上列上訴人因被告違反貪污治罪條例案件，不服台灣高等法院高
雄分院中華民國九十三年十一月十八日第二審更審判決（九十二
年度重上更(四)字第九七號，起訴案號：台灣屏東地方法院檢察署
八十四年度偵字第一一四二、三七三九號），提起上訴，本院判
決如下：
    主  文
原判決撤銷，發回台灣高等法院高雄分院。
    理  由
本件原判決以公訴意旨略稱：被告甲○○自民國七十八年間起任
屏東縣崇文國中校長之職，並於八十一年九月兼任屏東縣東新國
中籌備處主任委員，為依據法令從事公務之人員，於八十二年九
月間奉命辦理東新國中校舍新建工程第一期土木建築工程（下稱
東新國中校舍工程）之發包、招標、開標等業務，該工程於八十
二年九月二十五日開標，為興石營造股份有限公司（下稱興石公
司）以新台幣（下同）二千九百三十萬元得標，興石公司得標後
為求工程順利進行，遂於開工前，由工地負責人楊金輝前往東新
國中工地現場，向被告甲○○表示，願支付總工程款之百分之三
即八十三萬五千元之款項，並於每次領取估驗款時，依前開比例
交付被告甲○○，八十三年九月二十二日興石公司再以四百七十
萬元標得東新國中填土排水工程（下稱東新國中排水工程），楊
金輝遂於八十三年九月三十日在崇文國中校長室內分二次交付被
告甲○○賄款二十三萬元；同年十二月十九日下午，在潮州鎮○
○路五號被告甲○○住處交付賄款二十七萬元，又於八十四年一
月二十八日在被告甲○○上開住處交付二十五萬元，因認被告甲
○○涉有貪污治罪條例第五條第一項第三款之職務上收受賄賂罪
嫌；經審理結果，認被告之犯罪不能證明，因而維持第一審諭知
被告無罪之判決，駁回檢察官在第二審之上訴。
惟查：(一)原判決於理由欄謂：「證人楊金輝曾於調查站〔法務部
調查局屏東縣調查站（下稱屏東縣調查站）〕及檢察官偵查時證
稱係伊向興石公司騙錢，其所述已有前後不符」（原判決正本第
四頁）；似說明其於屏東縣調查站及檢察官偵查中所為系爭二十
三萬元、二十七萬元及二十五萬元賄款，係其巧立名目向興石公
司訛詐之供述前後不符而不足採，惟於理由又謂：「只能證明楊
金輝有向興石公司領錢，並無法證明錢有送給被告甲○○，其嗣
後改稱錢已送給被告甲○○之對甲○○不利之證詞，尚有令人懷
疑之處，無法確信其為真實」（原判決正本第二十二頁）；致有
前後理由矛盾之違法。(二)按證據與事實不相適合者，固不得據為
認定事實之基礎，但如與事實相適合，則無排斥其為證據之餘地
；又自由心證主義，固在尋求訴訟制度之合理化，關於證據之評
價及犯罪事實之判斷，容許法院有判斷之自由，惟判斷自由，仍
應以合理之判斷為內容，即對於證據之評斷，法律雖不加以直接
之形式拘束，但仍應本於經驗法則與論理法則而為合理之判斷；
復按供述證據，雖稍有參差，法院本於審理所得之心證，認供述
證據之一部確實可信而予以採取，自非法所不許，非謂細節部分
稍有參差，即認全部與事實不相適合。本件證人楊金輝於屏東縣
調查站詢問供稱：「興石公司承包校舍工程開工後，在八十三年
九月二十一日拿到第一期估驗款八百零六萬九千九百零九元，我
即依照當初得標後與校長甲○○之約定，即共要給甲○○工程款
二千九百三十萬元之百分之三，即八十三萬五千元之百分之二十
八比例（第一期估驗款為實際完工之二成八）計算，向公司申請
二十三萬元分二次，一次十七萬元，一次六萬元，在八十三年九
月三十日左右在崇文國中校長室將用信封裝好之錢放在甲○○桌
上由他親自收取。校舍工程第二期估驗款八百二十六萬一千四百
九十元領到後，我即依照前述比例計算要給校長甲○○二十七萬
元，在十二月十九日左右晚上我親自送到甲○○潮州愛國路家中
，前述第二次致送甲○○的二十七萬元，尚包括第三次估驗款三
百萬零三百九十七元計算；第四次估驗款三百七十五萬三千四百
九十元依比例計算所得數目為要送甲○○之九萬元，在八十四年
一月二十八日向會計譚若愚領出二十五萬元，在八十四年一月二
十八日左右晚上我親自送到甲○○之潮州家中，將包好之二十五
萬元放在客廳上隨即離去，另外之十六萬元係興石公司承包東新
國中排水工程在八十四年一月二十六日領到該工程第一次估驗款
三百八十四萬二千五百六十四元，依照前述比例要送給甲○○之
金額為十六萬元，我即於當天亦併前往致送」等語。另於屏東縣
調查站之自白書陳明：「在八十三年九月二十一日拿到第一期估
驗款八百零六萬餘元，我即依照當初得標後與校長甲○○之約定
即要給工程之總價約百分之三，也就是八十三萬五千元的百分之
二十八計算，向公司申請二十三萬元分二次，一次十七萬元，一
次六萬元，在八十三年九月三十日左右，在崇文國中校長室將上
述用信封袋裝的錢放在甲○○桌上由他收取，當時無人在場。第
二次估驗款本公司領到八百二十六萬元，第三次領到三百萬元依
照前述比例計算，要給甲○○共二十萬元，在八十三年十二月十
九日我向公司會計譚若愚領出二十七萬元，在十九日左右某日晚
上約八時，我親自將信封袋包好之二十七萬元送到潮州鎮甲○○
自宅將錢放在客廳上隨即離去；校舍工程第四次估驗款本公司領
到三百七十五餘萬元，另排水填土工程也領到三百八十四萬餘元
，我依照前述比例計算要給甲○○共二十五萬元，我在八十四年
一月二十八日左右某日晚上約八時，將二十五萬元用信封袋包好
，親自送到甲○○住宅，以同樣方法放在客廳上，由甲○○收取
」；於第一審審理時提出之陳明狀則稱：「興石公司於八十二年
與東新國中簽訂系爭之屏東縣東新國中新建一期工程，得標金額
為0000000元（一）嗣興石公司於領得第一期工程款00
00000元後，即由被告楊金輝依上開領得之第一期工程款0
000000元，計算出稅前金額為0000000元（即00
00000除以一點０五，而營業稅為百分之五），依百分之三
計算，即0000000元乘以百分之三，等於二三０五六九元
，由楊金輝在校長室交給甲○○二三００００元。（二）八十三
年十月二十六日第二次領得工程款0000000元，再以前開
方式計算出稅前金額為0000000元（即0000000元
除以一點０五），依百分之三計算，即0000000元乘以百
分之三，等於二三六０四二元，惟為記憶方便（即一、二次合併
支付五０萬元），乃湊足整數二七００００元（因第一次已付二
十三萬元），於八十三年十二月十九日親赴甲○○宅付款。（三
）八十三年十一月九日領得第三期款0000000元，依前開
方式計算得稅前金額為0000000元，乘以百分之三，等於
八五七二六元，惟延至八十四年一月二十八日，與後開第四次領
款及另領取之填土排水工程第一期工程款時，同時合計。（四）
八十四年一月十三日領取第四期工程款0000000元，依前
開計算方式得稅前金額為三五七四五二元，再乘以百分之三，等
於一０七二四三元。（五）八十四年一月十二日領得填土排水工
程第一期工程款0000000元，前開計算方式得出稅前金額
為0000000元，再乘以百分之三，等於一０九七八八元，
依（三）、（四）、（五）合計為三０二七五七元，因上開（二
）部分，已逾付三萬餘元，故而此次僅支付整數二十五萬元，綜
上前後支付計七十五萬元」。於原法院前審供稱：「當時有向被
告表示願以總工程款的百分之三的回扣給他，而於每次請款時之
百分之三給他回扣；我領到工程款後，第一次給二十三萬元，分
二次給他，一次為十七萬元，一次為六萬元，因我計算錯誤才補
第二次的六萬元回扣，地點都在校長室交付，錢是用信封袋裝的
，第二次交二十七萬元現金，在校長家中交付，第三次在他家交
付二十五萬元現金，每次要給多少回扣由我計算；公司標得一、
二期工程，一、二期工程日期有重覆（重疊），一期工程未完成
前，二期就發包，給工程回扣包括第一期及排水填土工程；先前
表示給予百分之三的回扣數額與計算方式不同（似指領取之估驗
款按百分之三計算後之金額與交付之金額未完全一致），因我先
算概數，工程完成再予總算；第二次請款，為計算方便才給二十
七萬元，第二次包括第二次及第三次（應為第二、三期工程款）
，給二十七萬是給整數，第二次及第三次的回扣不止二十七萬元
，其餘的以後再會算」各等語。綜上，雖細節部分，諸如賄款百
分之三計算方式，究以所領估驗款稅前或稅後為計算標準及領取
估驗款之期別，前後不一，然就其於八十三年九月三十日左右，
在崇文國中校長室交付二十三萬元予被告，於同年十二月十九日
左右晚上，在被告潮州鎮○○路家中，交付二十七萬予被告，於
八十四年一月二十八日左右晚上，在被告家中，交付被告二十五
萬元等基本事實之供述，並無扞格，且上開楊金輝供稱：「回扣
之計算方式，先算概數，工程完成再予總算；第二次請款，為計
算方便，才給二十七萬元，第二次包括第二期及第三期工程款，
給二十七萬元是給整數，回扣不止二十七萬元，其餘的以後再會
算」；上開供述亦符合經驗法則；原判決於理由欄竟謂：「楊金
輝所述交付賄款之供述顯有瑕疵，且有事後編串之情」（原判決
正本第十頁），全部不予採取，自屬違誤。(三)證人楊金輝於八十
八年九月一日及同年九月二日，經高雄市政府警察局刑事警察大
隊以模擬中性卡片數字刺激測驗及區域比對法實施測謊結果函覆
：「對你（楊金輝）有沒有送錢給甲○○？楊金輝回答『有』，
無不實反應」，有該警察大隊八十八年九月八日高市警刑大鑑字
第七一一三號鑑驗通知書附卷可稽（第一審卷第一三四頁、第一
三五頁）；對該不利於被告之證據，原判決未說明究係如何與事
實不符而不足採取之理由，僅謂：「實難遽憑前開測謊鑑定結果
，即認定被告有收賄或收取回扣之犯行」，有理由不備之違法。
(四)證人楊金輝於屏東縣調查站詢問時供稱：「東新國中排水工程
帳冊記載八十四年一月二十八日『長』十六萬元，係由公司自行
支付校長（即被告），未經我處理」；證人王陳碧祝供稱：「東
新國中排水工程帳冊八十四、一、二十八長一六０，０００元，
係楊金輝告訴我要致送甲○○十六萬元，我即將款交給他處理，
並指示會計入帳」；二人所供帳冊上所載東新國中排水工程致送
被告十六萬元之基本事實是否相符？該十六萬元究係由楊金輝送
交被告？抑由興石公司送交被告？或由楊金輝中飽私囊？實情如
何？原判決未深入究明，亦有違誤。綜上，應認原判決仍有撤銷
發回之原因。
據上論結，應依刑事訴訟法第三百九十七條、第四百零一條，判
決如主文。
中　　華　　民　　國　九十四　年　　六　　月　二十三　日
                      最高法院刑事第一庭
                          審判長法官  施　文　仁
                                法官  林　永　茂
                                法官  蕭　仰　歸
                                法官　賴　忠　星
                                法官  呂　永　福
      本件正本證明與原本無異
                                      書  記  官
中　　華　　民　　國　九十四　年　　六　　月　二十九　日
                                                      Ｋ
